最高法院刑事判決　　　　　　九十六年度台上字第一二四二號
上　訴　人　甲○○
上列上訴人因常業竊盜案件，不服台灣高等法院台中分院中華民
國九十三年六月二十五日第二審判決（九十三年度上訴字第二九
四號，起訴案號：台灣台中地方法院檢察署九十二年度偵字第一
五０八一號），提起上訴，本院判決如下：
    主  文
原判決撤銷，發回台灣高等法院台中分院。
    理  由
本件原判決認定：上訴人甲○○與姓名年籍均不詳綽號「草魚」
、「小胖」、「長腳」、「阿生」、「鼠仔」（下稱「草魚」等
人）及二名身材一胖一瘦等成年男子，共同意圖為自己不法之所
有，基於共謀竊盜之常業犯意聯絡，先由上訴人自民國九十年九
月初起（起訴書誤載為九十年八月間起），提供其前於九十年七
月二十五日所簽訂，自同年八月一日起，向林木火所承租位於臺
中縣神岡鄉○○村○○路三○○之一號之工廠（下稱系爭工廠）
，予「草魚」等人供作拆卸車輛之解體工廠使用，再由該二名身
材一胖一瘦之成年男子連續於如原判決附表所示之時間、地點，
以不詳方法，竊取莊清文等十六人所有或使用中之十六部車輛及
車內財物，得手後，即將該等車輛搬運至上開系爭工廠，交予「
草魚」等人拆解車體銷贓。「草魚」等人除每月給付上訴人使用
系爭工廠之代價新臺幣（下同）五萬元外，另每月交付三萬元予
上訴人，由上訴人負責清潔、看管系爭工廠及購買便當、飲料等
工作。上訴人、「草魚」等人及該二名身材一胖一瘦之成年男子
即以此為業，並恃以維生。嗣於九十一年三月二十日下午三時許
，為警持搜索票在系爭工廠內，查獲Ｍ六－○五一二號、Ｙ二－
一八四九號車牌及失竊車輛內放置之諸如南山人壽保險單、學生
書包等物品（均由所有人領回），並自上訴人處扣得開啟系爭工
廠鐵門之鑰匙三支，及其向林火木承租系爭工廠之房屋租賃契約
書一份等情。因而維持第一審論上訴人以共同以犯竊盜罪為常業
罪，處有期徒刑肆年，並應於刑之執行前令入勞動場所強制工作
參年之判決，駁回上訴人在第二審之上訴。固非無見。
惟查：（一）有罪判決書記載之事實，為判斷其適用法令當否之
準據，法院應將依職權認定與論罪科刑有關之事項，翔實記載，
然後於理由內逐一說明其憑以認定之證據，並使事實認定與理由
說明，互相適合，方為合法。倘若事實認定與理由說明，不相一
致，或事實或理由之記載，前後齟齬，按諸刑事訴訟法第三百七
十九條第十四款後段規定，均屬判決理由矛盾之當然違背法令。
原判決事實記載：上訴人自九十年九月初起，提供系爭工廠，予
「草魚」等人供作拆卸車輛之解體工廠使用，再由該二名身材一
胖一瘦之成年男子連續竊取車輛，運回系爭工廠，交予「草魚」
等人拆解車體銷贓，上訴人則負責清潔、看管系爭工廠及購買便
當、飲料等工作等情，係認定：上訴人自九十年九月初起即共同
參與竊盜，並以此為業；於理由二亦明上訴人自九十年九月初
起為常業竊盜行為（原判決第一頁倒數第三、四行，第十二頁第
十三行）。惟原判決於理由內又引用上訴人於警詢供承：其自九
十年十二月初加入汽車竊盜解體工廠等語，為裁判之基礎，並認
上訴人於九十年十二月初加入汽車竊盜解體工廠等情（原判決第
五頁第十行、第十一頁倒數第四行），其事實認定與理由說明前
後齟齬。且若上訴人係九十年十二月初，始加入竊車解體工廠屬
實，則原判決附表編號１被害人莊清文部分，其失竊之時間為九
十年九月十四日，得否認上訴人對此亦應負竊盜之責，即非無疑
義，原判決未予釐清，遽行判決，有判決理由矛盾及理由不備之
違背法令。（二）九十二年二月六日修正公布，於同年九月一日
施行之刑事訴訟法採改良式當事人進行主義，且為貫徹直接審理
與言詞審理原則，改行審判集中審理制，有關審判程序之進行，
以當事人間之攻擊、防禦為主軸，法院並不立於絕對主導之地位
。且為使審判程序能集中、縝密且順暢有效之進行，同法第二百
七十九條第一項復規定：「行合議審判之案件，為準備審判起見
，得以庭員一人為受命法官，於審判期日前，使行準備程序，以
處理第二百七十三條第一項、第二百七十四條、第二百七十六條
至第二百七十八條規定之事項。」依上開規定，通常程序之合議
審判案件，受命法官於行準備程序之功能，僅在於開始審判前應
為相當之準備，所得處理之事項，應以同法第二百七十三條第一
項各款及第二百七十四條、第二百七十六條至第二百七十八條所
規定之事項為限，非但不負責證據之蒐集，更不再從事證據之實
質調查，故就證人之訊問，除有同法第二百七十六條第一項所定
「預料證人不能於審判期日到場者，得於審判期日前訊問」之例
外情形，原則上均應於審判期日行之，俾使證人於審判期日當庭
所行之訊問及交互詰問程序，法院依其言詞陳述語氣及反應等態
度證據，能直接獲取正確之心證，以為證言價值判斷之準據。從
而受命法官於準備程序除有上開例外之情形外，並無逕行傳喚並
對證人進行訊問及交互詰問之權限。至上開刑事訴訟法第二百七
十九條第一項、第二百七十六條第一項規定預料證人不能於審判
期日到場，而受命法官得於審判期日前行準備程序時訊問證人之
例外情形，其所稱「預料證人不能於審判期日到場」之原因，參
酌同法第一百七十八條第一項有關證人經合法傳喚，無正當理由
不到場，方得科以罰鍰並拘提之規定，基於同一法理，亦必有正
當理由足以預料證人不能於審判期日到場者始得為之，所謂「正
當理由」，須有一定之客觀事實，可認其於審判期日不能到場並
不違背證人義務，例如因疾病即將住院手術長期治療，或行將出
國，短期內無法返國，或路途遙遠，因故交通恐將阻絕，或其他
特殊事故，於審判期日到場確有困難者，方足當之。必以此從嚴
之限制，始符合集中審理制度之立法本旨，不得僅以證人空泛陳
稱：「審判期日不能到場」、「請求今日訊問」，甚或由受命法
官逕行泛詞諭知「預料該證人不能於審判期日到庭」，即行訊問
或詰問證人程序，為實質之證據調查，否則即屬違背法定程序取
得之證據。本件依卷內資料，原審於九十三年四月二十日、九十
三年五月十八日均係由受命法官行準備程序，乃受命法官竟於九
十三年四月二十日傳喚證人吳皇昌到庭，於九十三年五月十八日
傳喚證人黃凱慶、Ａ１到庭，分別訊問吳皇昌、黃凱慶以「審判
期日是否可以到庭作證？」，經答以「請求今日訊問」後，即於
檢察官未到場之情形下，對上開三名證人由辯護人詰問，並由受
命法官調查訊問（原審卷第六十五頁、八十二頁以下），且引用
證人黃凱慶、Ａ１於原審之證詞為證據（未引用吳皇昌於原審之
證言），然並未說明法院如何預料上開證人不能於審判期日到場
之理由，揆之前開說明，原審所踐行之訴訟程序，自屬違背法令
。以上或為上訴意旨所指摘，或為本院得依職權調查之事項，應
認原判決有撤銷發回之原因。另查原判決附表編號１所載失竊車
號Ａ三－一一四五，似為Ａ三－一四四五之誤（九十一年度偵字
第五六九一號卷第二十一頁背面、第五十一頁），案經發回，併
予指明。
據上論結，應依刑事訴訟法第三百九十七條、第四百零一條，判
決如主文。
中　　華　　民　　國　九十六　年　　三　　月　　九　　日
                      最高法院刑事第五庭
                          審判長法官  林　增　福
                                法官  邵　燕　玲
                                法官  張　清　埤
                                法官  陳　世　雄
                                法官  蔡　國　在
      本件正本證明與原本無異
                                      書  記  官
中　　華　　民　　國　九十六　年　　三　　月　 十三 　日
                                                      Ｋ
